【裁判字號】    98,上易,524
【裁判日期】    981020
【裁判案由】    清償借款
【裁判全文】
臺灣高等法院民事判決                 98年度上易字第524號
上  訴  人  甲○○○○○○○○○○
被上訴人    乙○○
訴訟代理人  吳紹貴律師
            蘇志淵律師
上列當事人間請求清償借款事件，上訴人對於中華民國98年4月
13日臺灣新竹地方法院97年度訴字第762號第一審判決提起上訴
，本院於98年10月13日言詞辯論終結，判決如下：
    主  文
原判決關於命上訴人給付超過「新台幣壹佰伍拾萬元及自民國九
十七年十一月十七日起，至清償日止，按年息百分之五計算之利
息」部分，暨該部分假執行之宣告，並訴訟費用之裁判均廢棄。
上開廢棄部分，被上訴人在第一審之訴及假執行之聲請均駁回。
其餘上訴駁回。
第一、二審訴訟費用，由被上訴人負擔百分之一，餘由上訴人負
擔。
    事實及理由
壹、程序方面：
一、本件上訴人原名為「陳若璋」，嗣於民國90年6月4日改名為
    「陳佩淳」（見原審訴字卷第5頁之戶籍謄本）；復於97年
    12月15日改名為「陳天懷」，有戶籍謄本可考（見本院卷第
    68頁之戶籍謄本）。合先敘明。
貳、實體方面：
一、被上訴人主張：
    (一)上訴人於85年11月間偕同其夫即訴外人王信彰（原名王重
      仁--下稱王信彰）親至伊住所，向伊表達因其欲至越南投
      資事宜，而向伊借款新台幣（下同）150萬元，並表示欲
      開立本票1張為清償借款擔保之用，伊乃同意於85年11月
      21日基於借貸關係將150萬元（下稱系爭150萬元）匯款予
      上訴人，而上訴人除已收訖上開款項外，並同時開立發票
      日為85年11月21日，號碼為CH300855號之本票（下稱系爭
      本票）1紙予伊供擔保之用。又按經由銀行以電匯金錢與
      他人，雖依現行銀行實務作業，匯款單據上不必載明匯款
      原因，然縱無法僅以電匯之事實證明匯款之原因，社會上
      之一般民眾應當理解開立本票之效力及重要性，故上訴人
      所交付伊收執之系爭本票亦應可資為伊上開主張之有利佐
      證。詎期限屆至後，伊提示請求上訴人返還借款未獲置理
      。經伊多次向上訴人請款，屢經催討，上訴人仍不付款，
      迄今仍有150萬元尚未清償。
    (二)又上訴人雖提出自行撰寫之借據1紙，辯稱系爭150萬元係
      伊於85年間委託王信彰代為購買越南土地之定金，惟該借
      據僅係影本而非原本，伊否認其形式之真正。又上開借據
      開立之日期為85年11月22日，係伊匯款及上訴人開立系爭
      本票日期之後，並非於同日出具，實無法證明上訴人所書
      寫之系爭借據與伊款項匯入間之因果關係。
    (三)再者，伊雖曾於85年2月間委託王信彰代為至越南購置不
      動產，並同時簽立不動產買賣契約書，購置不動產價金金
      額共計為780萬元。惟伊於85年3月11日前即已將價金全部
      付清。縱認上訴人抗辯其夫妻二人借據之提出係為代購越
      南不動產之情事為真，惟伊於85年3月11日將購置不動產
      之款項給付完畢後委託之法律關係業已消滅，則伊於85年
      11月21日將系爭150萬元款項之匯入，應屬不當得利，上
      訴人亦應返還。
    (四)另伊就系爭150萬元係以借貸關係請求上訴人返還，自無
      本票時效消滅問題之存在等情，爰依消費借貸之法律關係
      ，求為命上訴人給付150萬元及自起訴狀繕本送達之翌日
      起，至清償日止，按年息百分之5計算利息之判決（原審
      為被上訴人勝訴之判決，上訴人聲明不服，提起上訴）。
      並答辯聲明：上訴駁回。
二、上訴人則以：
    (一)被上訴人於84年間委託王信彰購買越南胡志明市土地之事
      宜，被上訴人支付土地款定金，伊於85年間為此而開立收
      據，內容為：借據、茲收到乙○○先生付款新台幣壹佰伍
      拾萬元整，為陳先生購買越南土地之定金。伊亦開立本票
      CH 300855號為收受定金之擔保，即可證明系爭150萬元為
      被上訴人為越南之購地事宜所支付之定金。就上開越南購
      地事宜，伊並未參與，更未收到任何被上訴人所交付之借
      款，簽署借據與本票乃應被上訴人之要求，非伊所自願。
    (二)又依王信彰轉知，被上訴人於85年間再次委託王信彰購買
      另一筆郊區土地面積約300平方米，系爭150萬元為被上訴
      人購買越南土地之定金，系爭本票為收受定金之擔保，此
      筆款項已轉給王信彰購買越南土地；另有關買賣土地之金
      錢找補早已結算完成，已無任何積欠。被上訴人與王信彰
      間之帳目既已結清，王信彰聽信被上訴人之說詞，稱其會
      將系爭本票自動撕毀而不疑，未料被上訴人於多年後，竟
      以系爭本票主張本件借款，實則兩造間並無債權債務關係
      。
    (三)再者，伊與王信彰之離婚協議書亦記載「…甲方（指王信
      彰，下同）承認該筆款項係甲方之借款，與乙方（指上訴
      人）無涉…」等情，足證系爭150萬元確與伊無任何關連
      。倘被上訴人併依系爭本票之票據關係為請求，伊為時效
      消滅之抗辯云云，資為抗辯。並上訴聲明：：(一)原判決廢
      棄。(二)被上訴人在第一審之訴及假執行之聲請均駁回（見
      本院卷第20頁之筆錄）。
三、兩造不爭執事項：
    被上訴人於85年11月21日匯款予上訴人，上訴人曾與王信彰
    同往被上訴人處所，亦有收受該筆匯款，並簽發系爭本票為
    擔保之事實，為兩造所不爭執（見本院卷第40頁反面之筆錄
    ），且有台中市第五信用合作社匯款回條（下稱系爭匯款回
    條）、系爭本票可證（見原審促字卷第5頁之匯款回條、第6
    頁之本票），堪信為真實。
四、本件經依民事訴訟法第463條準用同法第270條之1第1項第3
    款規定，整理並協議簡化爭點後，兩造同意就本院98年8月
    10日準備程序中，兩造協議簡化之爭點為辯論範圍（見本院
    卷第40頁反面之筆錄）。茲就兩造之爭執點及本院判斷，分
    述如下：
    (一)按借用人向貸與人所述借用金錢之緣由，是否屬實，借用
      人就其所借得之金錢作何用途，均與消費借貸契約之成立
      無關。又消費借貸契約之訂立，法律上並無應以書面為之
      之規定。又負舉證責任之當事人，須證明至使法院就該待
      證事實獲得確實之心證，始盡其證明責任。倘不負舉證責
      任之他造當事人，就同一待證事實已證明間接事實，而該
      間接事實依經驗法則為判斷，與待證事實之不存在可認有
      因果關係，足以動搖法院原已形成之心證者，將因該他造
      當事人所提出之反證，使待證事實回復至真偽不明之狀態
      。此際，自仍應由主張該事實存在之一造當事人舉證證明
      之，始得謂已盡其證明責任。又按主張法律關係存在之當
      事人，固應就該法律關係發生所須具備之特別要件，負舉
      證之責任，惟此特別要件之具備，茍能證明間接事實，且
      該間接事實與要件事實間，依經驗法則及論理法則已足推
      認其因果關係存在者，自無不可，非以直接證明要件事實
      為必要。又當事人提出之私文書，必先證其真正，始有形
      式之證據力。如他造否認該提出之私文書繕本或影本，或
      爭執其內容之記載，在舉證人提出原本前，不認該繕本或
      影本有何形式之證據力（最高法院21年上字第114號、27
      年上字第3240號判例、93年度台上字第2058號、92年度台
      上字第1971號、93年度台上字第1210號裁判要旨參照）。
    (二)被上訴人主張上訴人向伊借款150萬元，並已匯入上訴人
      帳戶，上訴人並開立本票一紙做為擔保等語，並提出系爭
      匯款回條、系爭本票（見原審促字卷第5頁之匯款回條、
      第6頁之本票）為證。雖經上訴人否認，並辯稱系爭150萬
      元係被上訴人委託伊前夫即王信彰代為購買越南土地之款
      項，伊與被上訴人間並無借貸關係云云。惟查：
      1.觀之系爭匯款回條記載：「…85年11月21日…收款人：
        戶名…陳若璋（即上訴人）；匯款金額：新台幣壹佰伍
        拾萬元；匯款人：戶名…：乙○○…」（見原審促字卷
        第5頁之匯款回條），可知被上訴人係於85年11月21日
        匯款；再觀之系爭本票之記載，上訴人亦係於同日簽發
        面額150萬元之本票予被上訴人（見原審促字卷第6頁之
        本票），且為兩造所不爭執，足見被上訴人確有於85年
        11月21日匯款150萬元予上訴人，上訴人亦有收受上開
        匯款，並簽發本票為擔保。
      2.再參以證人楊進霖證稱：「…我看過被告（指上訴人，
        下同），及其先生向我姊夫即原告（指被上訴人，下同
        ）借錢，原告與我同公司，所以請被告到我們的公司去
        ，借錢時我都有在現場，被告說要去越南投資，他們說
        看中一個房子很便宜想要買下來，他們已經跟人家簽約
        但沒有錢給人家，他們急需這筆錢，金額不清楚，原告
        有借被告，被告好像有簽本票，這次以前好像有來借過
        ，但沒有借給他們，原告只有借過這次給被告，他們好
        像都沒有還…」等語明確（見原審訴字卷第70頁反面之
        筆錄），足見被上訴人主張伊曾借款予上訴人系爭150
        萬元，應非無憑。
      3.上訴人固辯稱系爭150萬元係被上訴人於85年間委託伊
        前夫王信彰代為購買越南土地之定金云云，並提出系爭
        借據影本、王信彰之傳真文件、不動產買賣契約書（見
        原審訴字卷第17頁、本院卷第29頁之借據、原審訴字卷
        第18頁、本院卷第30頁之傳真文件、本院卷第33頁至第
        36頁之契約書）為證。惟查：
        觀之系爭借據影本係記載：「借據  茲收到乙○○先
          生付款新台幣壹佰伍拾萬元整，為陳先生購買越南土
          地之定金。本人亦開立發票CH300855號為收受訂金之
          擔保。此致乙○○先生立據人：陳若璋（並蓋章於其
          上）。中華民國八十五年十一月二十二日）」（見原
          審訴字卷第17頁、本院卷第29頁之借據），惟系爭借
          據係85年11月22日由上訴人單方面所立，其上並無被
          上訴人之簽名、蓋章，或其他經被上訴人同意上開內
          容之記載，況上訴人迄未能提出系爭借據之原本，且
          經被上訴人否認該文書之真正，揆諸前開說明，系爭
          借據實難認有形式之證據力，尚難僅以系爭借據之內
          容而遽認系爭150萬元即為被上訴人委託王信彰代為
          購買越南土地之款項。
        又參酌關於被上訴人於85年間委託王信彰代為購買越
          南土地之不動產買賣契約書（下稱系爭不動產買賣契
          約）記載：「…第貳條：本件買賣價金經雙方議定…
          買賣價款合計為新台幣柒佰捌拾萬元整。第參條：本
          契約成立同時，由甲（即被上訴人）先向乙（即上訴
          人）給付新台幣（空白處經刪除）為定金並充為價金
          之壹部，…」等情（見本院卷第33頁之契約），可知
          關於定金之金額部分，業經刪除，並未有定金為若干
          之記載，足見雙方就系爭不動產買賣契約並無定金之
          交付，是上訴人辯稱系爭150萬元係被上訴人於85年
          間委託王信彰代為購買越南土地之定金云云，自有可
          議之處。
        再參以系爭不動產買賣契約末頁原記載85年2月9日支
          付本票0000-00000000，到期日為85年2月12日，面額
          為200萬元，並有王信彰之簽名（簽原名王重仁），
          嗣後並將上開記載予以橫線刪除等情（見本院卷第35
          頁之契約）；另系爭不動產買賣契約末頁尚有85年2
          月12日以甲存2519-5用支票領現金200萬元之記載（
          見本院卷第35頁之契約）；再參酌被上訴人所提出之
          3張匯款證明，其中台中市第五信用合作社匯款回條
          記載，匯款日期為84年10月3日，由被上訴人匯款100
          萬元予上訴人（見原審訴字卷第38頁之匯款回條）；
          台中市第三信用合作社記載，於84年10月16日由訴外
          人沈陳淑貞匯款380萬元予上訴人（見原審訴字卷第
          39頁之匯款申請書）；另台中市第八信用合作社跨行
          匯款回條聯記載，「85年3月11日」由訴外人楊進霖
          匯款67萬元（見原審訴字卷第40頁之匯款回條），足
          見被上訴人至遲於85年3月13日前即已給付總價金780
          萬元中之747萬元（計算式：200萬元＋100萬元＋380
          萬元＋67萬元＝747萬元），雖上訴人否認上開訴外
          人沈陳淑貞、楊進霖之匯款與系爭不動產買賣契約之
          價金給付有關，惟被上訴人既持有上開匯款之證明，
          則匯款人究係填載何人之名義，應不影響被上訴人匯
          款之事實，況上訴人亦未能證明訴外人沈陳淑貞、楊
          進霖之匯款係基於另一原因事實，尚難遽為有利於上
          訴人之認定。另剩餘之33萬元（計算式：780萬元－
          747萬元＝33萬元）價金，被上訴人雖未另提出給付
          之證明，而無從證明該33萬元究於何時提出給付，惟
          參酌系爭不動產買賣契約第3條特別以手寫加上：「
          …買賣價金全部付清…」（見本院卷第33頁之契約）
          ，足見系爭買賣契約之價金確已全部付清。被上訴人
          固於85年3月13日後尚有餘款33萬元價金應支付，衡
          諸一般常情，被上訴人亦無可能於85年11月21日交付
          上訴人超過上開33萬元價金數倍之系爭150萬元為系
          爭不動產買賣契約之餘款。是上訴人辯稱被上訴人於
          85年11月21日所交付之系爭150萬元係被上訴人於85
          年間委託王信彰代為購買越南土地之定金云云，自不
          足取。
        另上訴人固提出王信彰之傳真文件以證明系爭150萬
          元確為被上訴人委託伊前夫王信彰代為購買越南土地
          之款項，惟觀之王信彰之傳真文件固記載：「…我們
          的債務關係，已在我提供我的土地予你後，已完成借
          貸關係，之後也未再聽你提及。而我也一向敬重你的
          為人君子，你會自動撕毀所簽訂的本票，所以未再向
          你要回本票…」等情（見原審訴字卷第18頁、本院卷
          第30頁之傳真文件），惟如前所述，被上訴人至遲已
          於85年3月13日前給付系爭不動產買賣契約之買賣價
          金780萬元中之747萬元，故至85年3月13日應僅剩餘
          33萬元之餘款未付清，被上訴人應無可能於85年11月
          21日交付上訴人超過上開33萬元價金數倍之系爭150
          萬元為系爭不動產買賣契約之餘款，故上開傳真文件
          與事實確有不符之處，實難逕為有利於上訴人之認定
          。
      4.準此，被上訴人主張伊於85年11月21日匯款系爭150萬
        元，係上訴人向被上訴人之借款，而非被上訴人於85年
        間委託王信彰代為購買越南土地之定金等語，自屬可信
        。又揆諸首揭說明，消費借貸契約之訂立，法律上既無
        規定應以書面為之，故被上訴人就系爭150萬元之借款
        ，雖未另提出書面之消費借貸契約，兩造間仍應成立消
        費借貸關係。是被上訴人請求上訴人返還150萬元借款
        ，自屬有據。
    (三)復按民法第478條後段規定，消費借貸未定返還期限者，
      貸與人得定一個月以上之相當期限，催告返還；所謂返還
      ，係指「終止契約之意思表示」而言，亦即貸與人一經向
      借用人催告（或起訴），其消費借貸關係即行終止，惟法
      律為使借用人便於準備起見，特設「一個月以上相當期限
      」之恩惠期間，借用人須俟該期限屆滿，始負遲延責任（
      最高法院73年台抗字第413號判例、97年度台上字第2654
      號判決意旨參照）。再按，應付利息之債務，其利率未經
      約定，亦無法律可據者，週年利率為百分之五；遲延之債
      務，以支付金錢為標的者，債權人得請求依法定利率計算
      之遲延利息，民法第203條、第233條第1項前段分別有明
      文規定。經查，上訴人既向被上訴人借款150萬元，被上
      訴人依消費借貸之法律關係，請求上訴人返還該借款，自
      屬有據。惟被上訴人未能舉證兩造間就系爭150萬元之借
      款定有期限及遲延利息之利率，則應自被上訴人聲請就系
      爭150萬元借款核發支付命令之聲請狀（即催告通知）送
      達（即97年10月16日--見原審促字卷第10頁之送達證書）
      至上訴人之一個月後即97年11月17日起始負遲延責任。則
      被上訴人併請求上訴人應加付自斯日起算之法定遲延利息
      即百分之5，即屬有據，逾此部分之請求，於法無據，應
      予駁回。
五、綜上所述，被上訴人依消費借貸之法律關係，請求上訴人給
    付被上訴人150萬元，並自97年11月17日起至清償日止，按
    年息百分之5計算之利息，自屬正當，應予准許。至超過上
    開部分之請求，非屬正當，即屬不應准許。從而原審就上開
    應予准許部分，所為上訴人敗訴之判決，並無不合，上訴意
    旨指摘原判決此部分不當，求予廢棄改判，為無理由，應駁
    回其上訴。就上開不應准許部分，所為上訴人敗訴之判決，
    尚有未洽，上訴意旨指摘原判決此部分不當，求予廢棄改判
    ，為有理由。
六、本件事證已臻明確，兩造其餘主張與舉證，經審酌核與判決
    結果不生影響，爰不逐一論述，併此敘明。
七、據上論結，本件上訴為一部有理由，一部無理由，依民事訴
    訟法第450條、第449條第1項、第79條，判決如主文。
中    華    民    國    98    年    10    月    20    日
                    民事第十六庭
                        審判長法  官  王聖惠
                              法  官  邱瑞祥
                              法  官  呂淑玲
正本係照原本作成。
不得上訴。
中    華    民    國    98    年    10    月    21    日
                              書記官  詹麗珠


司法院資訊處製作；財團法人民間司法改革基金會備份。
